【裁判字號】    98,交抗,2127
【裁判日期】    981002
【裁判案由】    違反道路交通管理處罰條例
【裁判全文】
臺灣高等法院交通事件裁定            98年度交抗字第2127號
    抗  告  人  交通部公路總局新竹區監理所中壢監理站
    受 處分 人  甲○○
上列抗告人因違反道路交通管理處罰條例案件，不服臺灣桃園地
方法院，中華民國98年8月6日所為裁定（98年度交聲字第1594號
）提起抗告，裁定如下：
    主      文
原裁定撤銷，發回臺灣桃園地方法院。
    理      由
一、受處分人甲○○於民國98年6月16日晚間9時18分許，騎乘GT
    5-257 號牌重型機車，酒後駕車行經桃園縣中壢市○○路
    479 號前，經警酒測，值達0.81mg/l而製單舉發。
    原處分機關依道路交通管理處罰條例第35條第1 項第1 款規
    定裁處受處分人罰鍰新臺幣（下同）45000 元，吊扣駕駛執
    照12個月，並施以道路交通安全講習。
二、受處分人於原審聲明異議略以：本案酒駕肇事違規行為涉犯
    公共危險罪，已經檢察官緩起訴處分，緩起訴期間2 年，並
    命受處分人應自緩起訴處分確定後8 個月向指定公益團體，
    地方自治團體或社區提供80小時義務勞務，並參加臺灣桃園
    地方法院檢察署所舉辦的酒駕認知輔導教育課程1 場次。
    依行政罰法第26條規定及其立法意旨，受處分人既已同意提
    供義務勞務接受緩起訴處分，無異受刑事處罰，不應再受行
    政罰等語。
三、原裁定認定受處分人前述酒駕行為，同時觸犯刑事法律並違
    反行政法上義務規定行為，已經臺灣桃園地方法院檢察署檢
    察官於98年6 月19日以98年度速偵字第4241號為緩起訴處分
    確定，並附有應向指定公益團體、地方自治團體或社區提供
    80小時義務勞務負擔。雖非刑法所定刑罰種類，但已對受處
    分人名譽、心理產生相當制約且已影響受處分人自由、權利
    ，當具有制裁、處罰意義，緩起訴處分已生實質刑罰效果，
    應實質該當於行政罰法第26條第1 項「依刑事法律」處罰效
    果。原處分機關於受處分人受緩起訴處分負擔制約後，再次
    裁處罰鍰45000 元，此部分已違反一事不二罰原則。
    關於吊扣駕駛執照12個月及施以道安講習部份，屬裁罰性不
    利處分，為維護交通安全，促使駕駛人於飲酒後能知所警惕
    ，實有教導駕駛人了解交通規則並加強遵循的必要。依行政
    罰法第26條第1 項但書規定，仍得裁處；但原處分機關以抗
    告人酒精濃度超過規定標準，裁處罰鍰超過45000 元部分，
    與法不合，因而撤銷原處分，自為裁罰受處分人應吊扣駕駛
    執照1 年，並接受道路交通安全講習。
四、原處分機關抗告意旨略以：「向指定公益團體、地方自治團
    體或社區提供80小時義務勞務負擔」並非刑罰性質；否則一
    旦緩起訴處分經撤銷，而再受刑事訴追經判決有罪，即產生
    一事二罰。原裁定認定罰鍰不罰，若刑事判處的罰金額不足
    於最低罰鍰，處分機關將不得再予處罰，顯有違行政法第26
    條立法意旨等語。
五、經審查，應撤銷原裁定，論述如下：
（一）94年2月5日公布，95年2月5日施行的行政罰法第26條規定
      ，「一行為同時觸犯刑事法律及違反行政法上義務規定者
      ，依刑事法律處罰之。但其行為應處以其他種類行政罰或
      得沒入之物而未經法院宣告沒收者，亦得裁處之。前項行
      為如經不起訴處分或為無罪、免訴、不受理、不付審理之
      裁判確定者，得依違反行政法上義務規定裁處之。」所謂
      一事不二罰原則，探究其立法目的，無非以一行為同時觸
      犯刑事法律及違反行政法上義務規定時，由於刑罰與行政
      罰同屬不法行為制裁，而刑罰的懲罰作用較強，依刑事法
      律處罰即足資警惕，實無一事二罰再處行政罰的必要。
      上述行政罰法第26條第2 項雖以應受行政罰行為如經不起
      訴處分或為無罪、免訴、不受理、不付審理的裁判確定，
      始得另為裁決處罰，未明文包括緩起訴處分在內；但緩起
      訴處分性質，實屬於附條件的便宜不起訴處分，而於緩起
      訴的條件成就後，才發生如同確定不起訴處分的禁止再訴
      效力。故緩起訴猶豫期間屆滿，又未經撤銷緩起訴，緩起
      訴即發生如同確定的不起訴處分的效力。此時行為人即已
      終局的不受刑事法訴追，緩起訴處分即具實質的禁止再訴
      的確定力。原處分機關此時再決定應為裁罰決內容，行為
      人即無同時遭到行政處罰及刑事訴追的危險。
      因此，解釋上行政罰法第26條第2項規定應包括條件成就
      的緩起訴處分。酒後駕車同時觸犯公共危險的犯行，行為
      人雖經緩起訴處分，但於緩起訴處分條件成就前，行為人
      隨時有受撤銷緩起訴再受刑事追訴的風險，行政機關自不
      得就同一事由裁處行為人罰鍰處分，以免行為人受有一事
      二罰危險。本院暨所屬法院96年法律座談會刑事類提案第
      36號、97年法律座談會刑事類提案第39號決議審查意見及
      研究結果參照。
（二）受處分人於上述時間酒後駕駛機車觸犯公共危險案件，經
      臺灣桃園地方法院檢察署檢察官於98年6 月16日以98年度
      速偵字第4241號為緩起訴處分，緩起訴期間為2 年，並命
      受處分人於緩起訴處分確定後8 個月內，應向指定公益團
      體、地方自治團體或社區提供80小時義務勞務，並參加署
      所舉辦的酒駕認知輔導教育課程1 場次確定，有桃園地方
      法院檢察署檢察官98年度速偵字第4241號緩起訴處分書、
      本院被告前案紀錄表可憑。
（三）依前述座談會研究結果，原審認定緩起訴期間提供義務勞
      務處分與原處分機關裁處受處分人45000 元罰鍰的行政裁
      罰，兩者間具有實質刑罰效果（第4 頁）而撤銷原處分機
      關關於罰鍰的裁處，逕為免罰裁定，容有斟酌餘地。
      而受處分人於緩起訴的2 年猶豫期間內，最終是否會受檢
      察官提起公訴，仍懸而未定，檢察官仍得依職權或依告訴
      人聲請，將受處分人緩起訴處分撤銷，受處分人尚有受刑
      事訴追處罰的可能。原處分機關於受處分人緩起訴期滿前
      即予裁罰45000 元罰鍰，是否有違行政罰法第26條第2 項
      「一事不二罰」規定，也有待斟酌。
六、抗告意旨指稱原裁定不當，有理由，應將原裁定撤銷，發回
    原審更為適當處置。
七、依道路交通案件處理辦法第26條，刑事訴訟法第413條，裁
    定如主文。
中    華    民    國    98    年    10    月    2     日
                  刑事第六庭  審判長法  官  林堭儀
                                    法  官  吳淑惠
                                    法  官  郭豫珍
以上正本證明與原本無異。
不得再抗告。
                                    書記官  胡勤義
中    華    民    國    98    年    10    月    2     日


司法院資訊處製作；財團法人民間司法改革基金會備份。
